臺灣臺北地方法院民事判決　九十一年度重家訴字第八號
　　原　　　告　己○○
　　被　　　告　丁○○
　　　　　　　　戊○○
　　　　　　　　丙○○
　　訴訟代理人　張林月香
　　　　　　　　乙○○
　　　　　　　　甲○○○
右當事人間請求分割遺產事件，本院判決如左：
    主    文
原告之訴駁回。
訴訟費用由原告負擔。
    事    實
甲、原告方面：
  一、聲明：請准將附表之遺產所有權分配與原告及被告各六分之一分別共有。
  二、陳述：兩造均為被繼承人張孫濡之子女，繼承開始時繼承之財產為下列四筆土
      地：(一)、台北縣新店市○○段九十二地號，面積二八四九．七五平方公尺，權
      利範圍二分之一。(二)、台北市○○區○○段三小段二七九─二地號土地，面積
      七十八平方公尺，權利範圍全部。(三)、台北市○○區○○段三小段二七九地號
      土地，面積一二八平方公尺，所有權全部。(四)、台北市○○區○○段三小段二
      七九─三地號土地，面積二十四平方公尺，其中(三)、(四)二筆土地已抵繳遺產稅
      ，僅餘上開(一)、(二)為公同共有之遺產，並已辦妥繼承登記。又遺產及贈與稅法
      第四十一條之一所指「不得辦理遺產分割登記或就公同共有之不動產為處分、
      變更及設定負擔登記。」，惟此處所規定之「不得辦理遺產分割登記」、及「
      設定負擔登記」者，係指禁止「登記」並非不得為「分割」或「設定負擔」之
      行為，本件係聲請分割並非要求被告協同辦理分割登記，應非法之所禁，且共
      有物得以協議或判決方式分割，分割方法得以原物或變價方式分割或二者混合
      方式為之，故實際上只有辦理分割登記時才可能有遺產及贈與稅法第四十一條
      之一之適用問題，分割後就原物取得單獨所有人固要辦理分割登記，取得金錢
      補償者，亦無辦理分割登記之問題。本件原告無力繳納遺產稅，被告亦不願代
      為繳納，必須法院准予分割，原告將應有部分出售他人，以賣得價金繳納遺產
      稅再辦理登記，否則，所欠稅金連同利息愈來愈高，土地勢必遭拍賣，所有人
      均受害。因兩造未能達成分割之合意，為此依民法第一千一百三十八條、第一
      千一百四十一條規定，請准兩造各依六分之一之比例就原物取得所有權。
  三、證據：提出張孫濡財產歸戶查詢清單、台北縣新店市○○段九二地號土地謄本
      、台北市○○區○○段三小段二七九、二七九─二、二七九─三地號土地謄本
      繼承財產分配表為證。
乙、被告方面：
  一、聲明：駁回原告之訴。
  二、陳述：系爭如附表之土地雖辦妥兩造公同共有之登記，惟原告未會同辦理且尚
      未繳清登記費用，經地政機關於於土地謄本註記「未會同申請，欠繳登記費一
      ０一八元，書狀費八０元，繳清後發狀」、「未會同申請，欠繳登記費一三二
      九八元，書狀費八０元，繳清後發狀」等語，復因原告未繳清遺產稅，經國稅
      局於遺產稅繳清證明書註記「本案尚未繳清稅款，在全部應納款項未繳清前，
      不得辦理遺產分割登記或就公同共有之不動產權利處分、變更及設定負擔登記
      」等語，系爭土地遭禁止分割登記係可歸咎於原告之事由，原告請求分割之有
      違規定，應予駁回。
  三、證據：提出九十年六月六日財政部台灣省北區國稅局新店稽徵所函、89字第
      07150108號遺產稅同意移轉證明書、遺產稅抵繳土地明細表為證。
    理　　由
一、原告主張被繼承人張孫濡為兩造之父，其死亡後遺有(一)、台北縣新店市○○段九
    十二地號，面積二八四九．七五平方公尺，權利範圍二分之一。(二)、台北市○○
    區○○段三小段二七九─二地號土地，面積七十八平方公尺，權利範圍全部。(三)
    、台北市○○區○○段三小段二七九地號土地，面積一二八平方公尺，所有權全
    部。(四)、台北市○○區○○段三小段二七九─三地號土地，面積二十四平方公尺
    等四筆土地，其中上開(三)、(四)二筆土地已抵繳遺產稅，僅餘上開(一)、(二)為公同共
    有之遺產，並已辦妥兩造公同共有之繼承登記，惟兩造未能達成分割之合意，為
    此依民法第一千一百三十八條、第一千一百四十一條規定，請准兩造各依六分之
    一之比例就原物取得所有權等語。被告則以：系爭土地雖辦妥兩造公同共有之登
    記，惟原告未會同辦理登記，尚未繳清登記費用，又未繳納按應繼分負擔之遺產
    稅，經國稅局於遺產稅繳清證明書註記「本案尚未繳清稅款，在全部應納款項未
    繳清前，不得辦理遺產分割登記或就公同共有之不動產權利處分、變更及設定負
    擔登記」，系爭土地遭禁止分割登記係可歸咎於原告之事由，原告請求分割之有
    違規定等語，資為抗辯。
二、得心證之理由：
（一）被繼承人張孫濡於民國八十八年七月二十九日死亡，遺有上開四筆土地，其中
      上開(三)、(四)之土地經抵繳部分遺產稅，尚餘上開(一)、(二)兩筆土地，經登記為兩
      造公同共有，兩造造為被繼承人張孫濡之法定繼承人之事實，為兩造所不爭執
      ，並據兩造提出戶籍謄本、張孫濡財產歸戶查詢清單、台北縣新店市○○段九
      二地號土地謄本、台北市○○區○○段三小段二七九、二七九─二、二七九─
      三地號土地謄本、九十年六月六日財政部台灣省北區國稅局新店稽徵所函、89
      字第07150108號遺產稅同意移轉證明書、遺產稅抵繳土地明細表為證，堪信為
      真實。
（二）按繼承人為二人以上時，經部分繼承人按其法定應繼分繳納部分遺產稅款、罰
      鍰及加徵之滯納金、利息後，為辦理不動產之公同共有繼承登記，得申請主管
      稽徵機關核發同意移轉證明書；該登記為公同共有之不動產，在全部應納款項
      未繳清前，不得辦理遺產分割登記或就公同共有之不動產權利為處分、變更及
      設定負擔登記。遺產及贈與稅法第四十一條之一定有明文。次按法院裁判分割
      共有物而以原物分配於各共有人時，係使共有關係變更為單獨所有，其性質為
      共有人間應有部分之交換，自屬處分行為，如係變賣共有物而以價金分配於共
      有人，即係以處分共有物為分割之方法，均以共有人之處分權存在為前提，如
      果共有人就共有物並無處分權可資行使，法院即無從基此為裁判分割（最高法
      院六十九年度台上字第一一三四號判例意旨參照）。查原告請求分割遺產以原
      物按兩造每人各六分之一之比例分配於各繼承人，自屬處分行為，在未繳清遺
      產稅之前不得為之，此觀諸上開規定自明，而本件被告已經繳清按應繼分應負
      擔之遺產稅，僅原告未繳清遺產稅之事實，為兩造所不爭執，依上開說明，本
      件如附表之遺產因遺產稅尚未繳清，自不得為分割之處分。
（三）按民法第一千一百五十一條規定「繼承人有數人時，在分割遺產前，各繼承人
      對於遺產全部為公同共有」，此即同法第八百二十七條第一項所稱「依法律規
      定」而發生之公同共有關係。此項公同共有關係之消滅，除繼承人依法請求分
      割遺產（民法第一千一百六十四條）外，應經繼承人全體之同意。由公同共有
      而變更為分別共有，雖亦係屬消滅公同共有關係原因之一，惟並非分割共有物
      ，自應經繼承人全體之同意，此亦即土地登記規則第二十九條第一項後段規定
      合法繼承人為二人以上，就被繼承人之土地，「經繼承人全體同意者，得申請
      為分別共有之登記」之理由所在。繼承人中之一人或數人訴請他繼承人就公同
      共有之遺產辦理分別共有登記，於法尚屬無據（參見七十二年六月十七日廳
      民一字第０三八二號研究意見），本件既未經全體繼承人同意，原告訴請將附
      表之土地分配與兩造，按每人各六分之一分別共有，於法無據，不應准許。
三、結論：原告之訴為無理由，依民事訴訟法第七十八條，判決如主文。
中　　　華　　　民　　　國　　九十一　　年　　　五　　　月　　二十　　日
　　　　　　　　　　　　　　　　　　　　　　家事法庭法　　　官　林妙黛
右為正本係照原本作成。
如對本判決上訴，須於判決送達後二十日之不變期間內，向本院提出上訴狀。
中　　　華　　　民　　　國　　九十一　　年　　　五　　　月　　二十二　日
　　　　　　　　　　　　　　　　　　　　　　　　　　書　記　官　林玗倩
